臺灣高等法院臺中分院民事判決　　　　　 96年度上字第256號
上　訴　人　丙○○
訴訟代理人　乙○○
被　上訴人　丁○○
訴訟代理人　己○○
上列當事人間請求土地所有權移轉登記事件，上訴人對於中華民
國96年7月26日台灣彰化地方法院96年度訴字第373號第一審判決
提起上訴，經本院於96年12月5日言詞辯論終結，並為判決如下
：
    主  文
上訴駁回。
第二審訴訟費用由上訴人負擔。
    事實及理由
一、本件上訴人主張：
(一)、坐落彰化縣秀水鄉○○段546-1地號土地（下稱系爭土地）
    原為兩造父親陳金塗所有，陳金塗生前於民國83年12月31日
    將該筆土地辦理移轉過戶予被上訴人名下，曾言明其中二分
    之一之持分，應歸屬上訴人所有，暫先借用被上訴人名義登
    記而已，並應儘速辦理移轉登記予上訴人，惟上訴人一再催
    請上訴人依先父意旨將該筆土地之二分之一持分過戶予上訴
    人名下，竟遭拒絕，上訴人曾於95年7月間再度發存證信函
    催請將系爭土地之二分之一持分過戶予上訴人名下亦未獲置
    理。
(二)、兩造之先父生前所有另筆坐落彰化縣秀水鄉○○段573地號
    土地亦事先信託於兩造之兄弟陳正賢名下，但言明該筆土地
    之權利屬於兩造之兄弟陳正賢、陳正雄、陳正聰所有，因此
    當兩造之姊妹蘇陳樺薇欲以該筆土地向秀水鄉農會辦理抵押
    貸款肆佰萬元（新台幣下同）時，亦需徵求該筆土地之全部
    實質所有權人同意始能辦理，亦可證兩造先父有習慣將伊名
    下土地先借名信託登記於一子名下，但言明該筆土地之權利
    應由該登記名義人之子與其他指定之子共同享有。
(三)、按先父本意將系爭土地由兩造各享有二分之一權利，而將整
    筆土地先登記於被上訴人名下，其中該筆土地二分之一權利
    應歸上訴人享有而登記於被上訴人名下之部分，應屬於信託
    法律關係之信託財產，該信託財產應依信託意旨移轉予受益
    人即上訴人，受託人即被上訴人即負有移轉上揭土地二分之
    一持分之義務，而上訴人本於受益人之地位，亦得依民法第
    269條第1項規定向受託人行使請求移轉信託財產之權利。爰
    依法提起本訴。求為：被上訴人應將坐落彰化縣秀水鄉○○
    段第546之1地號土地所有權應有部分之二分之一移轉登記予
    上訴人之判決。並於本院上訴聲明求為：1.原判決廢棄2.被
    上訴人應將坐落彰化縣秀水鄉○○段第546之1地號土地應有
    部分二分之一權利辦理移轉登記予上訴人。
二、被上訴人則以：上訴人主張先父生前言明系爭土地之二分之
    一持分歸其所有，此為有利於上訴人之事實，依民事訴訟法
    第277條規定應由上訴人負舉證責任以明其說。況系爭土地
    係被上訴人於83年8月31日向兩造父親陳金塗以新台幣2,752
    ,400 元購買取得，曾到秀水鄉農會以轉帳方式將錢匯入出
    賣人陳金塗帳戶，顯見被上訴人係因買賣而取得系爭土地，
    上訴人並無請求被上訴人移轉系爭土地應有部分2分之1之權
    利等語資為抗辯。並於本院答辯聲明求為判決駁回上訴。
三、按當事人主張有利於己之事實者，就其事實有舉證之責任。
    民事訴訟法第277條定有明文。又，「查所謂信託行為，係
    指委託人授與受託人超過經濟目的之權利，而僅許可其於經
    濟目的範圍內行使權利之法律行為而言。是信託關係係因委
    託人信賴受託人代其行使權利而成立，故須基於受託人與委
    託人間合意訂立信託契約，始能發生。」（最高法院83年度
    台上字第1237號判決參照）。「稱信託者，謂委託人將財產
    權移轉或為其他處分，使受託人依信託本旨，為受益人之利
    益或為特定之目的，管理或處分信託財產之關係。」信託法
    第1條定有明文。按信託法雖係於85年1月26日始頒佈施行，
    而本件上訴人主張之有關信託關係之事實發生於信託法訂立
    前，惟因有關「信託」之概念及行為於信託法訂立前即已存
    在，信託法堪認係將原已存在之信託概念予以明文化，故有
    關信託之意義堪以現行信託法第1條之規定為據。依上所述
    ，所謂信託應有信託契約及信託之目的存在，始得謂有信託
    關係存在。本件上訴人主張兩造之父訴外人陳金塗與被上訴
    人間有信託關係存在既為被上訴人所否認，上訴人亦不能舉
    證證明，苟兩人間有信託契約存在，何以不訂立書面契約，
    以保障上訴人之權利並杜絕日後之爭執？上訴人之主張已難
    信為真實。上訴人雖主張兩造之先父陳金塗生前所有另筆坐
    落彰化縣秀水鄉○○段573地號土地，也是先信託登記於兩
    造之兄弟陳正賢名下，但言明該筆土地之權利屬於兩造之兄
    弟陳正賢、陳正雄、陳正聰三人所有，因此兩造之姊妹薛陳
    樺薇各欠以該筆土地向彰化縣秀水鄉農會辦理抵押貸款4百
    萬元時，也須另徵得該筆土地之實質權利人亦即兩造之兄弟
    陳正雄、陳正聰二人出具同意書始能辦理。由此可以證明，
    兩造之父陳金塗習慣將伊名下之土地先借名信託登記於一子
    名下，但言明該筆土地之權利應由該登記名義人之子與其他
    指定之子共同享有云云，並提出登記為陳正賢所有之彰化縣
    秀水鄉○○段573地號土地登記簿謄本，薛陳樺薇所立借據
    及陳正聰、陳正雄所立之同意書為證（見原審卷第28頁至38
    頁）。查薛陳樺薇於91年12月24日所立之借據係載明：「本
    人薛陳樺薇向陳正賢借款4百萬元正，以秀水鄉○○段573號
    地號為擔保品向秀水鄉農會借款」等語，而陳正雄、陳正聰
    分別於91年11月28日、29日所立之同意書則載明：「本人共
    有農地坐落彰化縣秀水鄉○○段573地號面積0.2437公頃土
    地，做為擔保借款，同意授權給陳正賢向秀水鄉農會貸款給
    胞姊陳樺薇（阿昭）金額4百萬元正，爾後如有貸款不能歸
    返問題，本人願意負責自己持分款項……」等詞。惟查係縱
    依上開借據及同意書之記載可以認定陳正聰、陳正雄就上開
    秀水鄉○○段第573地號土地已與陳正賢訂立信託契約，本
    件既無積極證據以資證明，仍不能執此認定陳金塗與被上訴
    人間就系爭秀水鄉第546之1地號土地亦有信託關係存在。何
    況被上訴人主張系爭土地係伊於83年8月31日向兩造父親陳
    金塗以2,752,400元購得，曾到秀水鄉農會以轉帳方式將錢
    入出賣人陳金塗帳戶乙節，業經提出土地買賣所有權移轉
    契約書、彰化縣秀水鄉農會收入傳票及土地登記簿謄本載明
    系爭土地被上訴人係本於買賣為登記原因取得（見原審卷第
    6頁、38至39頁、41至42頁）。足見本件被上訴人係以買賣
    原因自其父陳金塗購得系爭土地，係有支付對價，與訴外人
    陳正賢係以贈與為原因無償自父親陳金塗處受讓秀水鄉○○
    段第573地號土地之情形迥然不同，被上訴人與陳正賢取得
    土地之原因既有別，是以自不能以該第573地號土地有信託
    關係即據以推論本件陳金塗與被上訴人間亦有信託關係存在
    。
四、上訴人所舉之證人即兩造之大哥戊○○於本院準備程序中到
    場證述：「（問：你知道秀水鄉○○段第546之1地號土地，
    上訴人與被上訴人間有無訂立信託契約？）答：我不知道有
    什麼信託契約，也不懂什麼是信託契約。」「（問：這筆土
    地的權利人為何？）答：現在是登記丁○○的名義。但我父
    親在的時候要分財產，有說546之1土地丙○○與丁○○各分
    一半。」「（問：你父親是向何人說這些話？當時有何人在
    場？）答：當時在場有陳正聰、丁○○、陳正雄、陳正賢及
    我、我兒子陳朝欽」「（問：上訴人丙○○有無在場？）答
    ：沒有，當時他沒有在場。」「（問：當時土地已否登記丁
    ○○名義下？）答：還沒，是在我父親說完後才登記的」「
    （問：上訴人主張是買賣取得，證人有何意見）答：這件事
    我不知道」（見本院卷第25頁至26頁）。「（問：秀水鄉○
    ○段573地號土地何人所有？）答：登記陳正賢的名義」「
    （問：陳正聰、陳正雄就573地號土地有無權利？）答：可
    能有權利。」「（問：你父親當時如何分財產，請陳述？）
    答：祖厝及厝地登記陳正聰名義，權利可能六兄弟大家都有
    份。另外，還有三筆田地，我的是秀水鄉○○段698或693地
    號，登記在我太太名下。因為我們是大（長）子、大（長）
    孫，所以別的兒子沒有份。另外，系爭土地是登記丁○○，
    與丙○○各有一半權利，登記陳正賢的土地，可能陳正雄、
    陳正聰也有權利，但他們各有多少持分，我不清楚」「（問
    ：陳正聰分到登記厝地，又有分田地，這樣他分得最多？）
    答：不是，他的厝地還要拿出來分。」「（問：厝地還要分
    給誰？）答：祖厝地要分給六個兄弟」等語（見本院卷第28
    頁至29頁）。惟上訴人陳稱：「（問：何時約定信託關係？
    ）答：民國九十年間約定的，我父親是在九十一年逝世。因
    為我們土地多塊，分給我的土地是合在登記丁○○名義的土
    地內。」「我父親當時尚未去世，他說先登記在丁○○名下
    」「（問：其他兄弟如何分？）答：「陳正賢、陳正雄、陳
    正聰合併分的土地是地院卷有寫同意書的那一塊」「就是這
    塊秀水鄉○○段573地號土地」「問：分產總共有幾筆土地
    ？答：546之1，573兩筆是田地，另一筆田地由大哥戊○○
    分得，但我不知道地號。還有建地及祖厝建物各一筆由陳正
    聰分得。」「（問：為何陳正聰分到二筆，而且有田地及建
    地祖厝？）答：那只是先登記他的名義，他分到建地房屋，
    田地就要分比較少的持分」「（問：另一筆田地由陳正雄等
    三個人分，他們的持分各多少？）答：他們三個人如何分由
    他們三人決定。我的土地是合併在丁○○這筆才向他要」「
    （問：你不知道他們三人如何持分，為何知道你的部分與丁
    ○○各一半？）答：分法是我父親決定的」等詞（見本院卷
    第22頁至23頁）。按上述證人戊○○之證言與上訴人之陳述
    ，關於陳金塗與被上訴人間以信託方式約定分產之時間及方
    式不同，證人戊○○稱係在土地移轉登記在丁○○名下（系
    爭土地係於83年12月31日由陳金塗移轉登記被上訴人名義，
    原因發生日期為83年8月31日─見原審卷第6頁）之前約定的
    ，上訴人則稱是民國90年間兩造父親陳金塗去世前約定的。
    又證人戊○○稱約定時在場者有陳正聰、丁○○、陳正雄、
    陳正賢，伊本人及伊之子陳朝欽，但上訴人不在場。惟苟兩
    造之父陳金塗確有約定以信託方式分產，此事關上訴人之權
    益至鉅，如此重大之事項，何以竟於上訴人不在場時為之，
    又未留下書面之紀錄以資存證？甚至自系爭土地八十三年登
    記被上訴人名義起至九十一年兩造之父陳金塗去世止，長達
    八年均未立下字據以為憑證？證人戊○○此部分之證詞是否
    可信，已有疑問。況證人戊○○既肯定分產時系爭土地兩造
    之權利為各半，但對於其他土地部分之各兄弟之分產比例，
    則均不敢肯定，僅稱：「祖厝及厝地登記陳正聰名義，權利
    可能六兄弟大家都有」「登記陳正賢的土地，可能陳正雄、
    陳正聰也有權利，但他們各有多少持分我不清楚」等語，而
    就此上訴人亦陳述：「陳正聰分到建地房屋，田地就要分比
    較少的持分」「另一筆田地（指秀水段573地號土地）如何
    分由他們三人（指陳正賢、陳正聰、陳正雄）決定」「系爭
    土地分法是我父親決定的」等情。惟查，設兩造之父陳金塗
    既已鄭重召集子女到場，並約定以信託登記之方式分產，為
    何僅就系爭土地部分約定兩造各分一半，關於其他登記陳正
    賢之田地及陳正聰之祖厝地部分，竟未詳為約定各子女應分
    配之比例，並留下書面之文件資料為憑，以避免下將來兄弟
    發生遺產之糾紛甚或興訟？是以證人戊○○此部分之證詞及
    上訴人之主張均與經驗法則有違，並不可採。
五、另證人乙○○雖證述：「我在去年他們（指兩造）申請調解
    委員會調解，我去丁○○的家，丙○○向丁○○說，大家都
    有歲數了，我們的土地要談清楚，丁○○回答說，又沒有賣
    掉，你怕什麼，剛好有一個人也在場，那人是陳清和也在場
    ，他也回應丙○○說，人家說又沒有賣掉，你在怕什麼」等
    語（見本院卷第27頁）。惟查證人乙○○與上訴人有親戚關
    係（乙○○自承上訴人之妻與伊是表姊妹），且在原審及本
    院均任上訴人之訴訟代理人與本件有利害關係，本難期待乙
    ○○為客觀超然之陳述，況其上開陳述無論是否屬實，均無
    以證明陳金塗與被上訴人間確有成立信託關係，是證人乙○
    ○之證言，亦難為上訴人有利之證據。
六、上訴人雖主張陳金塗將上開同段第573地號土地係以贈與方
    式移轉訴外人陳正賢，何以本件陳金塗於八十三年八月卅一
    日將系爭土地移轉予被上訴人時竟以買賣之方式為之，因而
    質疑系爭買賣之真正，並聲請傳訊承辦系爭土地過戶手續之
    代書甲○○為證，惟查訴外人陳金塗確曾將系爭土地以買賣
    方式移轉登記予被上訴人，並由甲○○代為撰寫土地買賣所
    有權移轉契約書（公契）及到地政事務所送件，且因買賣雙
    方為父子，本件土地為農地且雙方確實有買賣，甲○○有代
    為辦理贈與稅及土地增值稅之免稅手續，又辦理過戶時並未
    聽到陳金塗說到系爭土地要給上訴人二分之一之權利等情，
    業經證人甲○○到庭結證明確（見本院卷第62頁至65頁），
    並有彰化縣稅捐稽征處之贈與稅及土地增值稅免稅證明書及
    彰化縣秀水鄉公所八十三年十二月六日彰秀鄉財字第11364
    號核准免徵贈與稅之函可憑（見原審卷第40頁，本院卷第47
    頁）足見陳金塗與被上訴人間確有買賣系爭土地。是以證人
    甲○○之證詞，亦難為上訴人有利之證據。
七、綜上所述，本件上訴人既未能舉證證明兩造之父親陳金塗與
    被上訴人間就系爭土地有成立信託契約之合意，並以其為受
    益人，亦未能證明訴外人陳金塗有信託被上訴人為管理或處
    分系爭土地之行為，難認訴外人陳金塗與被上訴人間就系爭
    土地曾成立信託契約而有信託關係之存在。上訴人依據信託
    契約與民法第269條第1項規定訴請被上訴人將系爭土地之應
    有部分二分之一予上訴人，及於本院上訴中並另主張以本件
    上訴狀繕本送達被上訴人作為終止本件信託關係之意思表示
    之送達，信託關係已消滅，被上訴人自應將系爭土地應有部
    分二分之一之權利移轉登記予受益人即上訴人，均難謂正當
    ，不應准許。原審駁回上訴人之請求，經核並無違誤，上訴
    意旨指摘原判決不當，求予廢棄改判准如上訴聲明所示，並
    無理由，應予駁回。
八、據上論結，本件上訴為無理由，依民事訴訟法第四百四十九
    條第一項，第七十八條判決如主文。
中　　華　　民　　國　　96　　年　　12　　月　　19　　日
                  民事第六庭    審判長法　官  袁再興
                                      法　官  盧江陽
                                      法　官  陳賢慧
以上正本係照原本作成。
如對本判決上訴，須於收受判決送達後20日內向本院提出上訴書
狀，其未表明上訴理由者，應於提出上訴後20日內向本院提出上
訴理由書（須按他造人數附具繕本）。
上訴時應提出委任律師為訴訟代理人之委任狀。具有民事訴訟法
第466條之1第1項但書或第2項之情形為訴訟代理人者，另應附具
律師及格證書及釋明委任人與受任人有該條項所定關係之釋明文
書影本。
                                      書記官  林水濱
中　　華　　民　　國　　96　　年　　12　　月　　20　　日
                                                      Ｍ
